【裁判字號】    97,醫,12
【裁判日期】    990318
【裁判案由】    損害賠償
【裁判全文】
臺灣桃園地方法院民事判決                97年度醫字第12號
原      告  謝秀蓉
法定代理人  吳玉成
訴訟代理人  蔡岳龍律師
複  代理人  孫德美
被      告  國軍桃園總醫院
法定代理人  何裕鈞
訴訟代理人  林志宏律師
上列當事人間損害賠償事件，本院於民國99年2 月25日言詞辯論
終結，判決如下：
    主      文
原告之訴及假執行之聲請均駁回。
訴訟費用由原告負擔。
    事實及理由
壹、程序方面：
    按不變更訴訟標的，而補充或更正事實上或法律上之陳述，
    非為訴之變更或追加，民事訴訟法第256 條定有明文。查本
    件原告起訴係聲明：被告應連帶賠償原告新台幣（下同）13
    ,615,183元，及自本件起訴狀繕本送達之翌日起至清償日止
    ，按年息5%計算之利息，嗣於民國98年1 月15日言詞辯論期
    日因被告僅有1 人，故請求將上開聲明中之「連帶」予以刪
    除，上開聲明之變更僅係更正法律上之陳述，核與前開規定
    尚無不符，應予准許。
貳、實體方面：
一、原告主張：
  (一)原告因長期罹患精神疾病，於95年間陸續至被告醫院進行門
    診及住院治療。於95年5 月間因病情穩定經被告醫師建議轉
    至慢性病房進行復建治療，並參與被告醫院精神科內之庇護
    工廠之工作，後於96年10月初出院。然原告因出院後家中無
    人照顧，遂於醫師建議下又於同年10月17日至被告醫院精神
    科日間病房復建治療，並參與被告醫院精神科內之庇護工廠
    之工作。詎原告於同年10月22日上午10時許疑因病情發行，
    自行打開庇護工廠之藥櫃，拿取藥櫃中之如附表所示之精神
    病藥物逕行吞服，經被告醫院醫護人員發現後送往急診室急
    救，原告雖經急救及後續治療，然因所服藥物之藥性為鎮靜
    劑等作用，且服藥量達數十顆之多，治療後仍無法清醒，且
    有大腦缺氧、大腦萎縮之情形，持續呈現植物人狀態，現仍
    於被告醫院住院中。
  (二)原告拿取藥物之藥櫃係位於精神科庇護工廠內，該庇護工廠
    係專供精神病患從事簡易工作以進行復健治療之處所，該藥
    櫃中之藥品多屬精神科藥物，具有鎮靜、安眠及抗精神病之
    藥性，其中有多種為衛生署公布之第四級管制藥品，原告所
    服用之藥品如EURODIN 、RIVOTRIL等即為第四級管制藥品。
    被告為醫療專業機構，竟未依醫療法規定善盡醫療上必要之
    注意，不僅未考慮該工廠內皆為思慮行為難以控制之精神病
    患，且未將藥物放置於護理人員得管理控制之場所如護理站
    內，竟將藥品放置於精神病患隨手可得之處，令原告得以隨
    意拿取多顆藥物吞服，致原告身體健康受有重大之損害，被
    告實有過失。
  (三)原告之法定代理人吳玉成早於本件事故發生前告知被告醫護
    人員，原告有情緒不穩定之現象，然證人鄭翔美既不能確定
    是否有將上節記載於病歷，又於事發當日誤判原告之情緒穩
    定，證人鄭翔美雖曾告知被告醫院精神科主任及住院醫師上
    情，然主任及住院醫師竟未予注意，致未能即時給予原告適
    當之治療及監督。況原告於事發當日情緒並不穩定，被告醫
    護人員竟仍於當日對原告採取從未進行過之醫療措施即讓原
    告參與自主服藥之訓練，致發生原告搶藥吞服之意外，顯然
    被告於對原告採取該項醫療措施時，未於事前針對原告之精
    神狀態為適當之評估，即貿然施用，被告之治療行為顯已違
    反精神衛生法第26條前段之規定。而監督原告進行自主服藥
    訓練之證人鄭翔美於事發當時又在處理其他病人打架事件，
    以致未能監督原告之情形，是被告於原告進行自主服藥訓練
    時之監督不足，始未能即時阻止原告吞服藥物。是被告未對
    原告之病情給予適當之注意，又未評估原告病情之情形即貿
    然採取新的醫療措施，且於進行此新措施時未配置足夠之監
    督人員，足徵被告對原告之醫療未能善盡注意義務。
  (四)況自主服藥訓練之病患須經過評估，確認病患狀況十分穩定
    ，方得以對病患施行，且以日間病房與急性病房人員配置之
    差異甚大觀之，須有足夠之證據及跡象顯示病患十分穩定，
    方得以將病患調往日間病房，然以原告情形觀之，原告情況
    並不穩定，在家服藥狀況亦無法掌握，病患是否適合住在日
    間病房，並施以自主服藥訓練，實屬有疑。且原告之夫於事
    發當日已特別告知證人鄭翔美原告情形有異，然被告人員僅
    以原告有跟別人開玩笑，及原告之片面否認，即認定原告並
    無異常，推翻與原告長期共同生活之配偶觀察所得。且被告
    聲稱預定於9 時將病人狀況提交病房會議討論，卻遲未見被
    告提出曾於病房會議討論之證據，何以決定讓從未參與過且
    狀況不穩定之原告於當日參加自主服藥訓練，顯見被告對原
    告當日之精神狀況評估草率。且原告先前已有多次自殺情形
    ，有自殺傾向及經驗之原告並不適合自主服藥，故被告讓原
    告參與自主服藥訓練之決定係有過失。
  (五)綜上，被告應依民法第184 條第1 項前段、第2 項、第193
    條、第195 條及醫療法第82條第1 、2 項規定對原告負侵權
    行為損害賠償責任。另被告因不完全給付致原告受有損害，
    原告得依民法第227 條、第227 條之1 規定負債務不履行損
    害賠償責任，茲將原告因被告上開行為得請求賠償之項目及
    金額分述如下：
    1.精神慰撫金：原告於本件事故發生時年僅34歲，卻因被告
      之故意過失因而呈植物人狀態，終生無法治癒，身體、健
      康、人格等權利遭重大損害，爰請求精神慰撫金300 萬元
      。
    2.增加生活上之需要：原告因臥床而需購買紙尿布、濕紙布
      等用品，合計支出5,391元。
    3.看護費用：原告於本件事故發生時為34歲，依內政部95年
      簡易生命表所示，尚有平均餘命52.34 年，而原告現為植
      物人狀態，終身需全日看護，以全日看護安養院之一般行
      情每月35,000元計算，以霍夫曼計算法扣除中間利息後，
      得請求10,609,792元。
    4.合計為13,615,183元。
  (六)並聲明：
    1.被告應給付原告13,615,183元及自起訴狀繕本送達之翌日
      起至清償日止，按年息5%計算之利息。
    2.願以現金或等值之有價證券供擔保，請准宣告假執行。
二、被告則以：
  (一)原告係於96年10月22日被告所屬護理人員實行給藥之治療活
    動時，突然強行拿取護理人員治療盤上其他病患藥盒內之藥
    物吞服，被告之護理人員隨即將原告送往急診室急救。護理
    人員同時清點治療盤上短少之藥物共34顆，但原告實際所吞
    服之藥物數量並無法確定。且被告實際放置精神治療藥物之
    藥櫃係在有護理人員看管之護理站內，且藥櫃在未拿取藥物
    時亦有上鎖，原告所指稱之櫃子，乃係被告日間病房繳交放
    置返家服用藥物之空藥盒放置櫃，並非存放精神科病人用藥
    之藥櫃，故原告指陳係因被告未妥善管理放置精神科病人用
    藥，造成原告得任意拿取吞服而使其健康遭受重大傷害，與
    事實不符。
  (二)醫事審議委員會於98年11月25日出具之鑑定報告中載明日間
    病房屬開放性治療環境，提供病情穩定之精神病人，於白天
    來醫院接受治療，晚上則回家與家人團聚之治療模式。依據
    醫療評鑑標準，日間病房每15名病人配置1 名護理人員，與
    每2.5 名病人配置1 名護理人員之急性病房隨時於病患旁看
    病人服藥不同，日間病房通常讓病人像在家一樣自行服藥，
    護理人員通常是定時查看病人有無自動服藥。除非有不配合
    服藥或藏藥之病人，護理人員才會於病人旁監看病人服藥。
    而原告既為日間病房之病人而非急性病房，原告先前亦無不
    配合服藥或藏藥之情形，故被告之護理人員僅須定期查看原
    告有無自動服藥即可，毋須隨時在原告旁監看原告服藥。
  (三)鑑定報告復認定原告另行拿取別病人藥物服用，乃屬病人突
    發性之症狀性行為，難以說是醫護人員於進行精神科日間病
    人自主服藥訓練上有疏失。原告沒有合理之外因卻突發性之
    企圖自殺，臨床上可能是受原告幻聽、妄想症狀之影響。且
    原告週末放假3 天在家，並無自行服藥過量，96年10月22日
    上午8 時到日間病房，8 時20分服藥前後亦尚未刻意拿取吞
    服其他病人之藥物，約在10時才於非例行服藥之時間點突然
    拿其他病人之藥物服用，係屬突發性事件。整個事件之發生
    與處理沒有具體事證顯示被告之醫護人員於進行精神科日間
    病患自主服藥訓練上有疏失。
  (三)原告服藥過量既屬突發生症狀性行為，並非被告醫護人員在
    精神科日間病房自主服藥訓練上有疏失，在發現原告有非醫
    囑性服藥情況後，亦已立即協助帶往急診救治，事後處置亦
    無延誤，則原告現有之缺氧性腦病變傷害，自不可歸責於被
    告之醫護人員，被告自無民法第188 條僱用人侵權行為責任
    可言，亦無不完全給付之損害賠償責任。
  (四)並聲明：
    1.原告之訴駁回。
    2.如受不利益之判決請准供擔保宣告免為假執行。
三、不爭執之事項：
    查兩造對於：原告前因精神方面疾病至被告醫院精神科內之
    庇護工廠工作，後於96年10月初出院，然原告因出院後家中
    無人照顧，遂於醫師建議下又於同年10月17日至被告醫院精
    神科日間病房進行復建治療，並由被告醫院醫護人員施以自
    主服藥訓練；而原告於同年10月22日上午10時許，因逕行服
    用並非如附表所示之超量精神疾病藥物，經被告醫院醫護人
    員發現後急救，治療後仍有大腦缺氧、大腦萎縮之情形，目
    前意識不清，呈現植物人狀況，現仍於被告醫院住院中，並
    經本院家事法庭以97年禁字第302 號裁定宣告為禁治產人在
    案等節，均不爭執，並據原告提出由被告開立之診斷證明書
    （見本院卷第44頁）、被告醫院之醫師開立原告吞服藥物清
    單（見卷第14頁），及宣告禁治產事件裁定（見卷第196 頁
    ）均影本各1 份在卷可稽，應堪認為真實。
四、本院之判斷：
  (一)綜合兩造上述爭執要旨及不爭執之事實，堪認本件兩造爭點
    洵為：
    1.原告逕行吞服藥物之來源及過程為何？
    2.被告於精神科日間病房對原告等病患施以之自主服藥訓練
      流程是否合於醫學護理常規？
    3.被告護理人員事發時於精神科日間病房對原告施以之自主
      服藥訓練過程有無疏失？
  (二)關於原告逕行吞服藥物之來源及過程部分：
    原告雖主張：原告係於96年10月22日上午10時許，自行打開
    庇護工廠之藥櫃，而該庇護工廠之藥櫃放置位置係於各精神
    病患隨手可得之處，即如原告提供之原證五及原證六之照片
    所示位置，而非置於護理人員得管理控制之場所如護理站內
    云云。然查：證人即當時在場之護士鄭翔美則證稱：「精神
    病患在日間病房須從事自主服藥訓練，所以當天原告是自行
    到治療盤去拿取原告需要服用的藥物…而治療盤上的藥物是
    分裝在藥盒裡，藥盒上會標示每一個病患的姓名，病患自行
    拿取屬於自己的藥盒後服用。而當天之情形是原告來時拿了
    別人的藥服用…，當天我們清點時是少了一部分的藥。（法
    官問：治療盤是置於何處？）是放在治療空間，所謂治療空
    間就是我們會放在我們可以看得到的地方，除了治療盤上的
    藥物外，我們都會放在抽屜裡上鎖。而治療盤是置放於如卷
    內第95頁日間病房平面示意圖上之黑筆圈示處（即日間病房
    辦公室入口處旁）。至於原告提出之藥櫃處照片（即原證五
    ，卷第16、17頁），則非置放藥品之位置。我們的流程是每
    週會有一天由我們與病患一同排一週的藥，將排好的藥放在
    護理站內藥櫃（如被證一，卷第71頁）之抽屜中上鎖，若病
    患是每天報到則我們會每天放置當天的藥物在治療盤上，被
    告的治療盒有四格，即早、中、晚、睡前的藥物，病患會在
    日間病房服用早上、中午及晚上的藥物，再將睡前的藥物帶
    回家，隔天他們就會將空的治療盒放置在原證五即本院卷第
    17頁之櫃子裡，每天都是重複這樣的流程。」等語明確（詳
    卷第87至88頁）。則原告主張其係自庇護工廠內並無護理人
    員看管之藥櫃中逕行取得該等藥物服用之事，即有疑問；而
    關於此部分主張及原告主張該等遭吞服之藥物原本置於原證
    五即卷第17頁之藥櫃之事，原告亦坦言並無其他證據足以證
    明（見卷第225 頁背面），從而，即難認其此部分主張為真
    。而證人鄭翔美雖受僱於被告，惟其證述放置藥物之位置即
    治療盤，係位於醫護人員之辦公室入口處，並有被告提出之
    被證一照片可證，且與原告當時刻正接受之自主服藥訓練目
    的與實施方式，並無扞格，應認可採。準此，原告所主張被
    告非將藥物放置於護理人員得管理控制之場所如護理站內一
    事，即非可採。至被告醫護人員將藥品放置於精神病患「隨
    手可得」之處，本為自主服藥訓練之實施方式，尚非可認為
    係被告過失所在；所應探究者，應為被告所實施之自主服藥
    訓練有無違反一般醫療及護理常規，以及對原告等病患監督
    服藥過程中有無疏失，詳如下述。
  (三)被告於精神科日間病房對原告等病患施以之自主服藥訓練流
    程尚合於於醫學護理常規，且被告護理人員事發時於精神科
    日間病房對原告施以之自主服藥訓練過程應無疏失：
    1.原告雖主張：被告醫護人員未於事前針對原告之精神狀態
      為適當之評估，即貿然於當日對原告採取未進行過之自主
      服藥之訓練，足徵被告對原告之醫療未能善盡注意義務云
      云。然查：原告於事發前原係住院病人，後因符合健保收
      案之規定，轉至日間病房，即白天到院，晚上返家之作息
      ，而所謂符合健保收案規定，係指病患精神狀況穩定、不
      會自傷傷人，能接受門診追蹤及治療，能自行獨立接受訓
      練，稍具耐性及工作動機；又原告於事發前，不計算週六
      、週日，已經在日間病房經歷2 、3 日，且原告轉入日間
      病房係經過精神科醫師之評估，且本人也須有意願，才能
      進入等情，業據證人鄭翔美於本院證述綦詳（見卷第87至
      90頁）。且查諸原告病歷，於96年10月17日原告轉入日間
      病房復健治療時確經被告醫院主治醫師劉健群、潘英傑，
      評估認為：原告於家中無人照顧，服藥配合度差，且社會
      功能退化無法安排自己生活，故於門診醫師建議下前來日
      間病房復健治療，有被告醫院入院紀錄（Admission Note
      ）在卷可稽。另原告於96年10月17日進入日間病房復健治
      療前，亦經潘英傑醫師評估後勾選認為：原告精神病症狀
      穩定，局部功能退化，有復健潛能，不需全日住院但需積
      極復健治療，建議為日間住院治療之處置；另，原告之病
      狀干擾程度為：輕度症狀，對生活無太大干擾，維持原有
      用藥劑量即可；退化症狀則為：人際關係之活動興趣減少
      ，均在被動情況下才參與活動，參與活動之持久性不高；
      自我照顧功能為「可」：能完全自我進食，個人衛生則需
      他人提醒可完成；社會角色功能為「可」：人際溝通上有
      些困難，表達不是很清楚；家庭照顧能力則可由日間住院
      方式照護；精神科診斷則為：精神分裂症；以上各節均可
      見原告病歷中之96年10月17日精神病患病情分類及處置建
      議表、病患病情評估表。顯見，原告轉入被告醫院之日間
      病房確經被告醫院醫師評估可行，且據原告本人或家屬同
      意後，始得轉進日間病房治療。至於被告對原告施以自主
      服藥訓練之適當性，本件經送請行政院衛生署醫事審議委
      員會鑑定「對經審核收入精神科日間病房患者，所需給予
      之治療或復健作為為何，得否或應否對病患進行自主服藥
      訓練？」，該委員會鑑定意見則認為：日間病房屬精神科
      復健治療模式之一，它是一個開放性環境，提供病情穩定
      之精神病患，於白天來院接受治療，晚上則回家與家人團
      聚之治療模式。其目的在於維持疾病之穩定，提高藥物遵
      從性、進行生活訓練和職能訓練，提升病患之獨立功能，
      增進其調適能力，以促進病患早日適應家庭生活，回歸社
      會。所需給予之治療或復健作為主要包括：(1)藥物治療：
      增進個案服藥動機；正確認識藥物作用、使用劑量及注意
      事項；培養個案對治療之遵從性與自我督促服藥之能力。
      (2)生活管理能力之訓練：…(3)工作能力之訓練：…。精神
      病是容易復發之疾患，不能遵從醫囑按時服藥是疾病復發
      之重要原因之一，因此進行自主服藥訓練通常視日常復健
      病房之重要訓練活動，而如國外文獻指出：「日間病房之
      服藥團體治療、鼓勵病人主動服藥，以確保最佳之健康狀
      態」、林口長庚紀念醫院精神科、署立基隆醫院均將自主
      服藥訓練列為日間留院治療目標項目之一。因此為了確保
      將來病人在家有好的服藥遵囑性，日間病房治療得以、也
      應該對病人進行自主服藥訓練（詳本院卷第203 頁背面至
      204 頁）。綜合上開證據及鑑定意見，可知：本件原告進
      行自主服藥訓練，乃經被告醫院評斷適當之後始實施，且
      因原告亦具有部分自我照顧之功能及復健之潛能，實施自
      主服藥之訓練，並不違反原告家屬讓原告於白日在醫院復
      健治療之同意，及冀望原告未來可以達到全日在家生活之
      復健目標；從而，原告稱被告毫無適當評估即令原告參與
      自主服藥之訓練，實非可採。更甚者，依鑑定意見，原告
      本應於日間病房中進行自主之服藥訓練。
    2.被告之自主服藥訓練流程尚屬合於醫學護理常規：
      本件亦曾送請醫事審議委員會鑑定「日間病房病患進行自
      主訓練之應注意事項及護理人員有無隨時在病患旁監看病
      患服藥之必要，還是僅需要定時查看病患有無自動服藥？
      」等事項，而鑑定意見則以：「自主服藥訓練主要應注意
      ：(1)評估病人對自己服用藥物之認識程度，包括：藥物名
      稱、藥物之辨識、藥物作用、副作用、副作用產生之處理
      、注意事項、顆數、服用時間點、服用方法及藥物之保管
      方式、忘記服用藥物或服用過量藥物之處理。(2)督導病人
      自行排藥訓練，由病人自行排一週之藥物置入藥拿中，再
      交予護理人員核對，並實施個別藥物之護理指導。(3)觀察
      病人服藥狀況，例如：是否藏藥、拒藥或忘記服藥等情況
      。實施方式依病人病情而定，針對學習能力差者，則製作
      藥卡提示。一般合作之病人，定期清點藥盒。但不配合服
      藥，會藏藥者，則當面監督服用。另日間病房屬開放性治
      療環境，提供病情穩定之精神病人，於白天來醫院接受治
      療，晚上則回家與家人團聚之治療模式。依據醫療評鑑標
      準，日間病房每15名病人配置1 名護理人員，與每2.5 名
      病人配置1 名護理人員之急性病房隨時於病患旁看病人服
      藥不同，日間病房通常讓病人像在家一樣自行服藥，護理
      人員通常是定時查看病人有無自動服藥。除非有不配合服
      藥或藏藥之病人，護理人員才會於病人旁監看病人服藥。
      」（見卷第204 頁），而據本件日間病房之護理人員即證
      人鄭翔美證稱：當時日間病房之病患約有2 、30人，該日
      間病房配置之人員有2 個護士、精神科主任醫師、住院醫
      師各1 人，而治療盤之看管情形則為：如果是比較嚴重的
      精神病患，會有人看守，但情況比較良好的人符合健保收
      案的規定才能夠進入日間病房，這些病患我們會進行自主
      服藥訓練，所以我們就不需要盯著治療盤，但我們人仍會
      在治療盤的週邊，所以我們才會放在辦公室內等情明確（
      見卷第89頁）。準此，足認被告醫院之日間病房之護理人
      員與病患配置比約1 比15人，與鑑定意見所述相符，顯見
      被告人員配置尚無欠缺；且自主服藥訓練中，護理人員不
      需隨時監看病患服藥情形，僅於病患有不按時服藥，或藏
      藥情形者，護理人員始需當面監督病患服藥，此部分被告
      之日間病房實施情形亦然，其流程並無何違反醫學常規情
      形。而綜觀全卷事證，本件原告並無於搶藥吞食事發前，
      有何不按時服藥或藏藥之情形，從而，被告護理人員並未
      當面監督原告服藥，實難認有何違反自主服藥訓練之醫護
      常規可言。
    3.被告護理人員事發時對被告自主服藥訓練過程並無疏失：
      此部分亦經送鑑定，鑑定意見則以：「(1)病人日間住院入
      院時之處方為：(甲)抗精神病藥：易寧優10毫克錠（Binin-
       U 10mg ，成分為haloperidol ）早晚各口服一顆，(乙)鎮
      靜劑：利福全2 毫克錠（Rivotril-2mg）睡前口服二顆，
      (丙)抗膽鹼藥物：顫立靜2 毫克錠（B.H.L-2mg ，成分名，
      be nzhexol hydrochloride）早晚各口服一顆。96年10月
      22日鄭翔美護理師病歷記載：『病人於08：00來院，主動
      予以關心病人週末放假三天在家中狀況，但病人表示狀況
      還好，沒什麼特別的。』96年10月22日出院病歷摘要紀錄
      ：『08：20還能配合服用自己的藥物』。以上顯示病人96
      年10月22日上午8 時20分左右完成當天早上之服藥，病人
      於上午10時左右才另行拿取別病人之藥物服用，此屬病人
      突發性之症狀性行為，難以說是醫護人員於進行精神科日
      間病人自主服藥訓練上有疏失。(2)說其是『症狀性』，乃
      因98年4 月4 日入院病歷記載：『因不按時服藥，症狀惡
      化，有自言自語、被害妄想等症狀，表示耳邊有無線電及
      電視叫她去死，出現自殺企圖吞服洗潔精（魔術靈），被
      先生送至國軍桃園總醫院急診，經內科評估後表示身體並
      無大礙，轉入精神科急性病房住院治療』，顯示病人過去
      有受幻聽妄想影響，突然企圖自殺以致住院之紀錄，因此
      ，鄭護理師在上午8 時30分接獲病人先生告知：『病人在
      家這幾天眼神怪怪的，但是因為自己在上班。所以沒辦法
      確認病人到底有沒有按時吃藥，並表示病人曾說今日起要
      回娘家住』，隨後病人丈夫即返家，上午8 時50分鄭護理
      師評估病人狀況記載如下：『病人表情淡漠，注意力不集
      中，否認幻聽干擾，否認自殺想法，且尚可與病友互動，
      甚至開玩笑，當時沒有評估到明顯傷人自傷的危險性，因
      此預定09：：00將病人狀況提交病房會議討論』。上午11
      時35分鄭翔美護理師病歷記載：『病人約於10：00強行拿
      取藥物後，直接服下，告知醫師並立即處理。當時病人神
      智清醒，表示“精神科的藥都是毒藥，我要吃這些藥來自
      殺“』，精神病人沒有合理之外因卻突發性之企圖自殺，
      臨床上應考慮其幻聽、妄想症狀影響之可能性。(3)說其是
      『突發性』，乃因病人週末放假三天在家，並沒有自行服
      藥過量，96年10月22日上午8 時到日間病房，上午8 時20
      分服藥前後亦尚未刻意拿取吞服其他病人之藥物，而是在
      約上午10時才於非例行服藥之時間點突然拿其他病人之藥
      物服用。上午10時左右鄭護理師發現病人可能非醫囑性服
      藥情況後，現場催吐未果，立即協助帶至急診求治，步行
      到急診，協助掛號後，病人即自行躺臥急診推床，於上午
      10時15分洗胃，同時聯繫家屬，病人丈夫約10時50分到達
      急診，當時病人昏睡，但生命徵象穩定，事發後之處置並
      未延誤。整個事件之發生與處理沒有具體事證顯示醫護人
      員於進行精神科日間病患自主服藥訓練上有疏失。」（見
      卷第204 頁至205 頁），上述鑑定意見就原告到院時間、
      原告丈夫到院告知護理師鄭翔美原告不尋常狀況時間、醫
      謢人員發現原告吞服他人藥物等時間，均據本院核對原告
      病歷紀錄、護理紀錄，及出院病歷摘要等記載，核屬無誤
      。顯見，原告於當日上午8 時20分自行服藥之時間過後之
      10時左右，始於非例行服藥時間，始於醫護人員未注意情
      形下強取其他病患藥物服用，確非被告醫院之醫護人員於
      自主服藥流程一般監督下所得預料之狀況，鑑定意見所認
      此乃一突發之症狀性行為，尚值認同。原告雖主張：原告
      之夫吳玉成於本件事故發生前告知被告醫護人員，原告在
      家有情緒不穩定、眼神怪怪之狀況，然根據鄭翔美8 時50
      分病歷之記載：原告之夫亦稱「因其在上班，沒辦法確認
      原告有無按時服藥」，足認原告之夫在告知鄭翔美原告在
      家狀況時，亦無告知原告有何與服藥相關之異常狀況，實
      難令鄭翔美等醫護人員特別對原告服藥狀況為一重度之監
      督，即難對原告之強行取用他人藥物有何防範措施。而鄭
      翔美於8 時50分病歷中亦記載於原告之夫返家後，當下再
      度評估原告狀況，原告否認幻聽干擾及自殺想法，且尚可
      與病友互動，甚至開玩笑，從而未評估原告有明顯傷人自
      傷之危險性，並準備將原告個案狀況於9 時提交病房會議
      討論等語明確。顯見，被告之醫護人員尚未能以8 時50分
      前原告之夫所告知異常之內容，及原告之外觀活動狀況，
      預測原告有何以藥物自殘或傷人之虞，從而，尚難認被告
      於監督原告自主服藥或其他醫護照顧上有何疏失可言。
    4.至於原告主張證人鄭翔美證稱於原告吞服過量藥物時，其
      本來在處理其他病人之打架事件，從而認被告於事發當時
      未能監督原告。惟被告對原告施以日間病房自主服藥訓練
      之監督管理配置並無欠缺，已如上述，且原告恐因幻聽及
      精神分裂症狀性出現自殘行為，詳如前述鑑定意見所載而
      可採信；其又屬一突發狀況，非於被告所監督例行服藥時
      間內所為，本件被告之醫護人員縱有須分心照料其他病患
      之情形，亦應認被告所提供之醫護人員配置及監督措施，
      已盡其對原告於醫療上之照顧義務即善良管理人之注意義
      務，難以令其對原告此一突發性及精神病症狀行為負責。
  (四)綜上，原告取用其他病人之藥物過量，屬一突發性及症狀性
    行為，非被告醫護人員在精神科日間病房自主服藥訓練及監
    督上有何疏失導致。從而，原告現有之大腦缺氧、萎縮等傷
    害，自與被告之行為欠缺相當因果關係，原告主張被告應對
    其負侵權行為之損害賠償責任，即屬不能證明；於兩造間之
    醫療契約上，被告已無未盡其善良管理人之注意義務之情節
    ，從而亦無不完全給付之損害賠償責任，是本件原告依侵權
    行為及醫療契約不完全給付之規定，請求被告賠償其生活上
    需要之增加、精神慰撫金、看護費用等共計13,615,183元及
    遲延利息部分，並無理由，應予駁回。原告之訴既經駁回，
    其假執行之聲請亦失所附麗，亦應駁回。
五、據上論結，本件原告之訴為無理由，依民事訴訟法第78條，
    判決如主文。
中    華    民    國    99    年    3     月    18    日
                    民事第二庭  法  官  楊晴翔
以上正本係按原本作成。
如對本判決上訴，須於判決送達後20日內向本院提出上訴狀。
中    華    民    國    99    年    3     月    19    日
                                書記官  黃盈菁
┌────────────────────────────┐
│附表：                                                  │
├─────┬────────┬──────┬──────┤
│藥物種類  │藥物名稱（劑量）│原告吞服顆數│備        註│
├─────┼────────┼──────┼──────┤
│精神藥物  │Mezapin（100)   │6 顆        │            │
│          ├────────┼──────┼──────┤
│          │Seroquel（25）  │2 顆        │            │
│          ├────────┼──────┼──────┤
│          │Seroquel（200） │2 顆        │            │
│          ├────────┼──────┼──────┤
│          │Etumine（40）   │2.5 顆      │            │
├─────┼────────┼──────┼──────┤
│安眠藥物  │Eurodin（2）    │3 顆        │            │
│          ├────────┼──────┼──────┤
│          │Rivotril（2）   │4.5 顆      │            │
│          ├────────┼──────┼──────┤
│          │Dormicum（7.5） │4 顆        │            │
│          ├────────┼──────┼──────┤
│          │Panmomel（30）  │2 顆        │            │
│          ├────────┼──────┼──────┤
│          │Semi-Nax（10）  │1 顆        │            │
├─────┼────────┼──────┼──────┤
│情緒穩定劑│Camapine（200） │2 顆        │            │
├─────┼────────┼──────┼──────┤
│          │Dulcolax（5）   │5 顆        │            │
└─────┴────────┴──────┴──────┘

司法院資訊處製作；財團法人民間司法改革基金會備份。
